【裁判字號】    90,上易,2577
【裁判日期】    900815
【裁判案由】    詐欺
【裁判全文】
臺灣高等法院刑事判決                            九十年度上易字第二五七七號
    上  訴  人  臺灣臺北地方法院檢察署檢察官
    被      告  戊○○
右上訴人因被告詐欺案件，不服臺灣臺北地方法院九十年度易字第一八二號，中華民
國九十年六月十二日第一審判決（起訴案號：臺灣臺北地方法院檢察署八十八年度偵
緝字第一一七四號）提起上訴，本院判決如左：
  主  文
上訴駁回。
  理  由
一、公訴意旨略以：戊○○係臺北市○○路○段二四五號四樓之一亞士通企業有限公
    司（下稱亞士通公司）負責人，明知該公司於民國（下同）八十八年二、三月間
    ，已陷支付困難，竟意圖為自己不法之所有，並基於概括之犯意，佯以進貨銷售
    為由，連續多次向東訊股份有限公司（下稱東訊公司）詐購行動電話、門號等貨
    品，自同年二月九日起至同年三月二十三日止，合計購入價值新臺幣（下同）十
    八萬三千五百九十五元之貨品，然其轉售後，竟分文未付，即於同年三月下旬倒
    閉停業，旋避不見面，東訊公司始知受騙。因認被告涉犯刑法第三百三十九條第
    一項詐欺取財罪嫌云云。
二、按犯罪事實應依證據認定之，無證據不得推定其犯罪事實，刑事訴訟法第一百五
    十四條定有明文。又刑事訴訟法上所謂認定犯罪事實之證據，係指足以認定被告
    確有犯罪行為之積極證據而言，該項證據自須適合於被告犯罪事實之認定，始得
    採為斷罪資料；如未發現相當證據，或證據不足以證明，自不能以推測或擬制之
    方法，以為裁判之基礎，又刑法第三百三十九條第一項詐欺罪之成立，以意圖為
    自己或第三人不法所有，以詐術使人將本人或第三人之物交付為要件，所謂以詐
    術使人交付，必須被詐欺人因其詐術而陷於錯誤，若其所用之方法，不能認為詐
    術，亦不致使人陷於錯誤，即不構成該罪，最高法院民國二十九年上字第三一○
    五號、四十年台上字第八十六號、四十六年台上字第二六○號分別著有判例可資
    參照。復按刑法第三百三十九條第一項之詐欺取財罪，必須行為人自始基於不法
    所有之意圖，以詐術使人交付財物或以詐術取得財產上不法之利益或使第三人得
    之者，始能構成。至於民事債務當事人間，若有未依債務本旨履行給付之情形，
    在一般社會經驗而言，原因非一；其因不可歸責之事由無法給付，或因合法得對
    抗他造主張抗辯而拒絕給付，甚至債之關係成立後，始行惡意遲延給付，皆有可
    能，非必出於自始無意給付之詐欺犯罪一端；而刑事被告依法不負自證無罪之義
    務，故在別無積極證據之情形下，自難違反刑事訴訟法第一百五十四條之規定，
    以被告單純債務不履行之狀態，推定被告自始即有不法所有之意圖而施用詐術。
三、公訴人認被告戊○○涉有刑法第三百三十九條第一項之罪嫌，無非以告訴人即東
    訊股份有限公司代理人甲○○、己○○於偵查中指訴甚詳，並有東訊公司所提出
    之出貨單附卷可稽，被告戊○○雖否認其有經手前揭貨品，惟告訴人公司所提出
    之十紙出貨單即有五筆係被告戊○○簽收，且被告戊○○係初次向告訴人公司進
    貨，來往月餘進貨十餘萬元，即倒閉他遷，迄今通緝到案，仍藉詞搪塞拒付欠款
    ，並證被告戊○○進貨之初，即有詐欺犯意等為其主要論據。訊據被告戊○○堅
    決否認其有詐欺犯行，辯稱略以：「公司確有向告訴人公司進貨，惟因公司經營
    不下去，所以帳款沒有付，該貨物經公司乙○○賣到台南之經銷商，其去催收貨
    款，但是台南那邊的經銷商跑掉了，始無法支付貨款，其並非係蓄意詐騙」等語
    。
四、 經查：
(一)、告訴人公司固提出自八十八年二月九日起，至同年三月二十三日止，售出手機、
    門號卡等貨物予被告戊○○所負責之亞士通公司之出貨單十紙，總價計十八萬三
    千五百九十五元，扣除退傭部分總計十五萬二千八百九十五元（告訴人公司自提
    之客戶應收帳款對帳明細單，原審卷第一一九頁）。其中八十八年二月九日之出
    貨單三紙、三月十九日之出貨單兩紙均為被告所簽名，且被告對該等出貨單之真
    正及總價並不爭執（原審卷第一０九頁）。又亞士通公司負責人雖係被告戊○○
    ，然亞士通公司所經營之主要業務，包括結費、電腦及行動電話手機、門號之代
    理銷售等，均各有主要負責之人，其中被告戊○○負責對內，證人乙○○負責手
    機、門號等業務，證人簡靖峰則負責結費、電腦等業務，業據證人乙○○及簡靖
    峰證稱在卷（原審卷第二九、一一０、一一二頁）。
(二)、被告向東訊公司所訂購之手機係交予位在台南之丁○○、丙○○二人所販售，而
    丁○○、丙○○二人為證人簡靖峰之朋友，因丁○○知悉亞士通公司除經營結費
    業務外，另有經營手機販售業務，方與被告接觸並訂購手機等情，分據證人乙○○證稱：「段小姐（指丙○○）最少拿兩次貨至少有十支但不到一半，第一次數
    量很大，是由陳小姐點清後直接交給段小姐的」（原審卷第二九頁）、「（東訊
    公司後來這些貨都是給誰經銷？）是丁○○夫妻二人在賣的」（原審卷第一一一
    頁），及證人簡靖峰證稱：「（後來跟東訊批的貨到台南丙○○夫婦那邊是何人
    處理的？）是戊○○負責的，丙○○的先生是我的朋友，她的先生之前是作結費
    的業務，後來他有戊○○談到大哥大的業務，亞士通當初只有向東訊進貨，經銷
    商我知道的就只有我的朋友丙○○那邊，其他的部分就要問乙○○了。以我所知
    的部分，丙○○好像進了蠻多手機的，結果後來有一次我與他去台南，她是要去
    向他們催收手機的錢，當時有抱著兩箱的貨（包括手機和ＢＢＣＡＬＬ），後來
    才由乙○○出面，後來戊○○有向我說乙○○也有拿手機給別人」（原審卷第九
    二頁）、「戊○○有無拿行動電話給丁○○我不知情，但是我曾經看到丙○○與
    戊○○在點貨：：：丁○○有打電話到公司知道我們公司有作結費的業務，後來
    又知道我們公司有手機的業務，才向我們拿手機去賣」（原審卷第一一二頁），
    並有由丙○○簽名之出貨證明一紙存卷可參（原審卷第八四頁），足證被告向告
    訴人所訂購之手機，確有銷售事實，且銷售對象並非係被告自行覓得，而係經銷
    商丁○○、丙○○夫婦透過公司人員簡靖峰之關係，提出要向被告所經營之亞士
    通公司購買手機，被告方向告訴人公司訂貨。則被告於向告訴人公司訂貨之始，
    顯係為因應下游經銷商需求，故被告是否於此際即存有詐欺意圖，顯非無疑。
(三)、公訴人雖據被告於訂貨後均未付款即逃避無蹤乙節而認被告於訂貨之始即有詐欺
    之意圖。然查所經營之亞士通公司因所有業務均未獲利，甚至連房租都無法給付
    ，方於八十八年四月左右結束營業，業據證人乙○○、簡靖峰證稱在卷（原審卷
    第一一四頁），則公訴人指被告於八十八年三月二十三日向告訴人公司最後一次
    訂貨後，即於三月底倒閉逃逸，與上開事證尚有不合。且被告於亞士通公司結束
    營業後，尚請告訴人公司人員至丁○○、丙○○夫婦處拿回手機兩支及門號卡，
    共計一五七六０元，亦有告訴人公司人員傳真予被告之客戶應收帳款明細對帳單
    一份在卷可佐（原審卷第一三一頁）。而該份傳真日期為八十八年五月十八日，
    益證被告並無於事後故意逃匿拒絕償還債務之事實。又被告所經營之亞士通公司
    於向告訴人公司進貨時，是因亞士通公司透過證人簡靖峰之弟弟，結識告訴人公
    司內部人員，故進貨條件有所放寬，亦據證人簡靖峰證稱明確（原審卷第一一三
    頁），尚不得憑此即認被告當初向告訴人公司進貨時未提供擔保，且以月結方式
    結帳即有於取貨後故不付貨款之意圖。是自不能證明被告於與告訴人公司進貨時
    ，即有詐欺告訴人公司之犯意，亦無從逕推論其涉犯詐欺罪嫌。
五、綜上事證，本案尚未達於通常一般之人均不致有所懷疑，得確信其為真實之程度
    ，而有合理性懷疑之存在，本院無從形成有罪之確信。此外，復查無其他積極證
    據足資認定被告有公訴人所指訴之詐欺犯嫌，既不能證明被告犯罪，根據「罪證
    有疑，利於被告」之證據法則，依法應為被告無罪之諭知。原審以不能證明被告
    二人犯罪而為其等無罪之諭知，經核原判決並無違誤，檢察官仍執陳詞略以被告
    於初次交易，轉售後即不見面之詞提起上訴，但據前論述已足認被告並無檢察官
    上訴意旨所認之情節，是檢察官上訴顯以推測之詞，指摘原判決不當，其請求撤
    銷改判，為無理由，應予駁回。
六、據上論斷，應依刑事訴訟法第三百六十八條，判決如主文。
本案經檢察官王安明到庭執行職務。
中      華      民      國    九十      年      八      月     十五     日
                              臺灣高等法院刑事第七庭
                                  審判長法  官 吳  啟  民
                                        法  官 林  瑞  斌
                                        法  官 施  俊  堯
右正本證明與原本無異。
不得上訴。
                                        書記官 顏  志  豪
中      華      民      國    九十      年      八      月     十五     日


司法院資訊處製作；財團法人民間司法改革基金會備份。
